最  高  行  政  法  院  裁  定
109年度上字第198號
上  訴  人  宏全國際股份有限公司


代  表  人  戴宏全              
訴訟代理人  林石猛  律師
            林  楷  律師
被 上訴 人  臺中市政府環境保護局

代  表  人  陳宏益              
訴訟代理人  吳佶諭  律師
上列當事人間空氣污染防制法事件，上訴人對於中華民國109年1
月9日臺中高等行政法院108年度訴字第140號判決，提起上訴，
本院裁定如下：
　　主  文
上訴駁回。
上訴審訴訟費用由上訴人負擔。
　　理  由
一、本件被上訴人代表人於本院訴訟繫屬中已由吳志超變更為陳
    宏益，業據其具狀聲明承受訴訟在卷，核無不合，應予准許
    。
二、按對於高等行政法院判決之上訴，非以其違背法令為理由，
    不得為之，行政訴訟法第242條定有明文。依同法第243條第
    1項規定，判決不適用法規或適用不當者，為違背法令；而
    判決有同條第2項所列各款情形之一者，為當然違背法令。
    是當事人對於高等行政法院判決上訴，如依行政訴訟法第24
    3條第1項規定，以高等行政法院判決有不適用法規或適用不
    當為理由時，其上訴狀或理由書應有具體之指摘，並揭示該
    法規之條項或其內容；若係成文法以外之法則，應揭示該法
    則之旨趣；倘為司法院解釋，則應揭示該解釋之字號或其內
    容。如以行政訴訟法第243條第2項所列各款情形為理由時，
    其上訴狀或理由書，應揭示合於該條項各款之事實。上訴狀
    或理由書如未依此項方法表明，或其所表明者與上開法條規
    定不合時，即難認為已對高等行政法院判決之違背法令有具
    體之指摘，其上訴自難認為合法。
三、爭訟概要：
  ㈠緣上訴人從事塑膠瓶蓋、金屬瓶蓋及印刷標籤生產作業，領 
    有被上訴人核發之固定污染源射出成型程序（M01）操作許
    可證及凹版印刷作業程序（M02）操作許可證（下稱M02操作
    許可證）。被上訴人與行政院環境保護署環境督察總隊中區
    環境督察大隊（下稱環保署中區督察大隊）於民國107年9月
    11日及107年9月20日會同臺灣臺中地方檢察署至上訴人（臺
    中廠）執行聯合稽查時，發現上訴人有下列所示違規情事：
    1.於107年9月11日查核廠內印刷作業區（E201）運作時，後
    端廢氣焚化爐A201空氣污染防制設備未運作，且以FID量測
    其防制設備後端廢氣揮發性有機物（VOCs）濃度為1,189ppm
    ，顯未維持空氣污染防制設施正常操作，使印刷作業區（E2
    01）所產生之廢氣未經處理逕由P201排放管道排放於大氣中
    ，違反空氣污染防制法第23條第1項規定（下稱違規情事1）
    。2.於107年9月11日查核廠內印刷作業區（E202、E203、E2
    05）運作時，發現後端廢氣焚化爐（含沸石轉輪）A202空污
    防制設備（下稱系爭防制設備）前端設有三通管，經現場確
    認其防制設備前端進氣馬達馬力大於後端馬達馬力，且前端
    壓力劑顯示為正壓（101.2mmAq）；檢視廢氣進入系爭防制
    設備前端電子閥門設定進氣量僅為50%，當場以FID量測其三
    通管線洩漏處廢氣揮發性有機物濃度約561ppm，查悉印刷作
    業區所產生之廢氣，部分可直接經由三通管線導至P202排放
    管道排放，與M02操作許可證核定內容不符，顯未依此操作
    許可證內容進行操作，違反空氣污染防制法第24條第4項暨
    當時固定污染源設置與操作許可證管理辦法（下同）第20條
    規定，且達空氣污染防制法第96條第1項第6款情節重大要件
    （下稱違規情事2）。3.核對上訴人提供之會計帳目資料凹
    版印刷程序（M02）製成原物料，油墨、溶劑106年及107年1
    至6月總用量均超過M02操作許可證核定量（油墨核定量為20
    0公噸/年、快慢乾溶劑8公噸/年、甲苯65公噸/年、混合二
    甲苯8公噸/年）10%以上，顯未依M02操作許可證內容操作，
    違反空氣污染防制法第24條第4項暨固定污染源設置與操作
    許可證管理辦法第20條規定（下稱違規情事3）。
　㈡被上訴人以107年10月24日中市環空字第1070123213號函請上
    訴人於同年月30日以前提出陳述意見及提供環境教育人員講
    習對象，上訴人僅以107年10月31日宏總字第097號函提送上
    開違規情事2及3之環境保護權責人員分別為吳英睿及曹健智
    ，未就違規事實陳述意見。嗣經被上訴人審認上訴人上開違
    規事證明確，無免責理由，乃作成107年11月2日中市環空字
    第1070126655號函檢附執行違反空氣污染防制法案件裁處書
    （裁處書字號：20-107-110002、20-107-110003，下稱原處
    分），認定違規情事1係屬未維持空氣污染防制設施正常操
    作行為，違反空氣污染防制法第23條第4項之規定，依空氣
    污染防制法第62條第1項第4款暨應處罰鍰額度裁罰準則，對
    上訴人裁處新臺幣（下同）20萬元；而就違規情事2及3認定
    係屬未依M02操作許可證內容進行操作，違反空氣污染防制
    法第24條第4項及固定污染源設置與操作許可證管理辦法第2
    0條規定，以一個違規行為論處，因違規情事2已達空氣污染
    防制法第96條第1項第6款所稱之情節重大要件，而適用空氣
    污染防制法第62條第1項第5款及「空氣污染防制法修正公布
    施行後過渡期間執行原則」（下稱執行原則）第4點，裁處
    上訴人罰鍰2,000萬元，並就上開3項違規情事，限上訴人於
    107年12月14日前完成改善；另依環境教育法第23條規定，
    以原處分對上訴人之環境保護權責人員吳英睿及曹健智分別
    處以環境講習2小時及8小時。上訴人不服，循序提起行政訴
    訟，聲明求為判決撤銷訴願決定及原處分。經臺中高等行政
    法院（下稱原審）以108年度訴字第140號判決（下稱原判決
    ）駁回其訴，上訴人仍不服，提起本件上訴。
四、上訴意旨雖指稱：㈠觀證人即系爭防制設備供應商代表廖悅
    亨於原審108年7月22日準備程序證述之內容，足認於系爭防
    制設備前端設置三通管屬正常且必要之存在，且系爭防制設
    備前端電子閥門係由供應商自行決定調整進氣50%，進而導
    致印刷作業區所產生之揮發性有機物無法全數進入後端，變
    成由三通管流入排放口排放。原判決並未論述證人廖悅亨前
    揭所述有何不足採信之具體理由，遽論上訴人有要求廠商設
    置三通管，並進而推論上訴人有以此三通管繞流排放之故意
    ，顯有理由不備且事實認定錯誤而適用法律不當之違法。㈡
    上訴人對被上訴人未收到固定污染源操作許可證申請資料內
    第64至67頁設計圖之主張，已於原審108年10月1日準備程序
    中提出合理質疑；其次，系爭防制設備之設計圖既為現行固
    定污染源設置與操作許可證管理辦法第12條、第13條第9款
    規定應審查之項目，被上訴人自應依行政程序法第36條、第
    43條等規定予以「實質審查」，縱有窒礙難明之處，被上訴
    人亦當要求上訴人補正，而非泛稱沒有能力分辨而隨意核准
    。是被上訴人稱上訴人未提出系爭防制設備之設計圖，甚或
    伊無能力審查無圖說之設計圖而無從於審查時發現三通管，
    顯屬託詞、無稽之語。原判決未查，逕認上訴人無信賴基礎
    ，顯有不適用行政程序法第36條、第43條規定之違法等情。
五、惟原判決業據詳述其得心證之理由，關於上訴意旨上開爭執
    之事實部分，何以不足採取，已指駁論明如下：㈠上訴人確
    於系爭防制設備前端裝設三通管，使所產生廢氣，部分可直
    接經由三通管線導至P202排放管道排放，與原核准M02操作
    許可證製程流程不符，有M02操作許可證、環保署中區督察
    大隊107年9月11日督察紀錄，並經原審108年11月20日現場
    勘驗屬實，並製有勘驗筆錄及照片14張在卷可稽。而上訴人
    對於凹版印刷程序(M02)製程原物料，油墨與快慢乾溶劑之1
    06年總用量及107年1至6月用量，均超過M02操作許可證核定
    量（油墨核定量為200公噸/年、快慢乾溶劑8公噸/年、甲苯
    65公噸/年、混合二甲苯8公噸/年）10%以上，顯未依M02許
    可證內容操作。㈡空氣污染防制法第96條規定已就情事重大
    之各款情形具體明文規定，亦即一旦符合法條所明文規定之
    事實者，即應當認為係屬情事重大之情形。故本件上訴人另
    設置三通管以排放作業區所產生之廢氣，違反M02操作許可
    證核定內容，係以未經固定污染源操作許可證核定之排放管
    道排放空氣污染物，該當空氣污染防制法第96條規定之情事
    重大情形。上訴人特地委請廠商訂製繞流的三通管設備，並
    且設置壓力差異裝置，使繞流設備自動化、系統化，印刷作
    業區內之空氣污染物因此可不經過合法管道排放，明顯具有
    惡意違反行政法上義務，已足認其受責難程度，應屬故意；
    而此繞流裝置的運作，所生影響將直接使未經任何處理的印
    刷作業區E202、E203、E205運作時所產生之廢氣，透過P202
    排放管道排放至大氣當中，在空氣污染防制法第96條第1項
    第6款之立法意旨，之所以特別將此情形單獨列為情節重大
    之情事，即認為無論排放結果如何，均屬於嚴重影響空氣品
    質的態樣，客觀上對於環境所生的影響重大；再上訴人不僅
    私設管道繞流，在實際使用上又嚴重超出許可證核定量使用
    原物料，經被上訴人核對上訴人所提供之會計帳目資料凹版
    印刷程序M02製程原（物）料，油墨106年用量398.793公噸
    ，107年1～6月用量為210.141公噸，另106年快慢乾溶劑總量
    為416.113公噸，107年1～6月用量為223.696公噸，均遠遠超
    過M02操作許可證核定量數倍以上（油墨核定量為200公噸/
    年、快慢乾溶劑8公噸/年），可證上訴人違反義務情形嚴重
    。又上訴人設置三通管繞流排放，不但可節省操作費用，還
    可免去設置防制設備鉅額費用（如電費、瓦斯費、機器設備
    耗材等），將環境成本外部化，所獲利亦甚多。且上訴人為
    上市公司，資本額近30億元，近年每年營業收入就近160億
    元，有公開資訊觀測站網頁列印資料可證，本件被上訴人認
    為上訴人所使用原物料超過核准標準，且所排放之揮發性有
    機物(VOCs)濃度數值已明顯高出一般工業區標準，危害空氣
    品質甚鉅，上訴人所為不但符合空氣污染防制法第96條第1
    項第6款情節重大事由，且具體情節嚴重，均經被上訴人依
    法綜合審酌，認其違規情節至為重大，應依執行原則處以最
    高罰鍰，被上訴人依法查處，並無違誤。㈢考量上訴人違反
    規定之情節，上訴人既明知原物料使用超過核准標準，依一
    般經驗法則應可知排放之污染源亦應有超標之可能，是上訴
    人雖主張三通管之設置係由訴外人傑智公司所為，然上訴人
    員工既就三通管之開關及緊急應變受過教育訓練，已經證人
    廖悅亨陳述在卷，可合理推斷上訴人對於其用途、運作方式
    及原理應有相當認知，縱使依證人廖悅亨所述，該三通管並
    非上訴人所設置、電子閥門亦非由上訴人調整，上訴人仍應
    對自三通管繞流排放過多VOCs，至少具有間接故意，難以全
    然諉為不知，況上訴人已自承在104年7月至8月系爭防制設
    備施工完成，3個月的試運轉期間不斷過溫跳機，105年1月
    提出改善方案，之後持續有問題等語，並提出維修紀錄為證
    。然依空氣污染防制法第89條規定，如防制設施發生故障時
    ，應於1小時內向被上訴人報備，24小時內修復或停止操作
    ，15日內提出書面報告，然而依據上訴人所述，其在試運轉
    期間就已經不斷過溫跳機，一直到107年都持續有此狀況，
    上訴人卻從未依據上開規定報備故障或提出書面報告，反而
    是隱匿事實自行找傑智公司修繕，而在故障時系爭設備就會
    自動繞流排放。衡諸常情，1套單價高達2千萬元之防制設備
    頻繁故障，上訴人不可能不追究原因，當然會知悉系爭防制
    設備處理效能不足的問題，且自106年以來即有原料使用超
    標之事實，造成污染時間亦非短暫，故被上訴人對上訴人處
    以最高額罰鍰，核屬已就上訴人主觀及客觀上應受責難程度
    、所生影響等為考量，亦無裁量怠惰之瑕疵可言。㈣至上訴
    人以有提出設計圖說等，主張有信賴保護原則之餘地部分，
    查被上訴人已陳稱從未收受上訴人所提原證2固定污染源操
    作許可證申請資料（設計圖），被上訴人難以從各種不同規
    格的設計圖中查知該三通管。再該防制設備所設置之三通管
    隱藏於高度將近2公尺高的排放管道之間，亦經原審勘驗屬
    實，因此縱使被上訴人曾至現場巡查，在上訴人刻意隱瞞的
    狀況下，實在難以發覺該三通管之存在，上訴人也從未向被
    上訴人之審查人員明確指出氣流方向，審查人難以得知相關
    構件之作用，上訴人故意隱瞞設置三通管，上訴人自無信賴
    基礎可言，同時上訴人對上開重要事項提供不正確資料或為
    不完全陳述，致使被上訴人依該資料或陳述而發出許可證，
    依行政程序法第119條第2款之規定，其信賴不值得保護，自
    無信賴保護原則之適用餘地。
六、核諸本件上開上訴意旨無非係就原審取捨證據、認定事實之
    職權行使，指摘其為理由不備或適用法規不當或不適用法規
    ，並就原審所為論斷泛言其違法，核與所謂原判決違背法令
    之情形顯不相當，均難認對原判決之如何違背法令已有具體
    之指摘。依首開規定及說明，應認其上訴為不合法。
七、據上論結，本件上訴為不合法。依行政訴訟法第249條第1項
    前段、第104條、民事訴訟法第95條、第78條，裁定如主文
    。
中　　華　　民　　國　　110　 年　　11　 月　　 25 　 日
                    最高行政法院第一庭
                        審判長法官  侯　東　昇　
                              法官　王　碧　芳
                              法官　簡　慧　娟
                              法官　鍾　啟　煌
                              法官　蔡　紹　良

以  上  正  本  證  明  與  原  本  無  異
中　　華　　民　　國　　110　 年　　 11　 月　  25 　 日
　　　　　　　　　　　　　　　書記官　莊  子  誼